臺灣嘉義地方法院刑事判決　　　　　　　　　　　　　九十三年度交易字第三五號
　　公　訴　人　臺灣嘉義地方法院檢察署檢察官
　　被　　　告　乙○○
右列被告因過失致死案件，經檢察官提起公訴（九十二年度偵字第六九一九號），本
院判決如左：
    主  文
乙○○因過失致人於死，處有期徒刑肆月，如易科罰金，以佰元折算壹日。
    事  實
一、乙○○於民國九十二年五月二十六日下午某時許駕駛車牌號碼ＫＺ—四八一一號
    自小客車，沿嘉四九線縣道由北往南方向行駛，於同日晚上七時許途經距離該縣
    道（麻太路）與通往嘉義縣太保市○○里○○道路之交岔路口往南約十餘公尺，
    速限為每小時五十公里，劃設黃虛線之行車分向線（起訴書誤為劃有雙黃實線之
    禁止超車線）之直線路段（起訴書誤為轉彎路段）時，本應注意汽車行駛時，駕
    駛人應注意車前狀況，並隨時採取必要之安全措施，而依當時天候晴、夜間無照
    明、柏油路面、無缺陷、無障礙，又無不能注意之情事，竟疏未注意郭許紅棗騎
    乘腳踏車由對向車道接近中央行車分向線之車前狀況，未採取按鳴喇叭、閃大燈
    警告或減速接近等必要安全措施，以表示欲直行而警告郭許紅棗勿左轉進入其行
    向車道，猶駕車以時速約五十公里之速度前進，適郭許紅棗亦違規騎乘腳踏車搶
    先提前左轉，逆向斜穿道路欲進入前開交岔路口，乙○○所駕之自小客車因而煞
    車不及，右前側車頭部位撞及郭許紅棗所騎腳踏車之右側，致郭許紅棗彈起撞及
    乙○○所駕駛自小客車右前擋風玻璃後倒地，當場受有顱骨骨折、顱內出血、腦
    挫傷、右側第六、第七肋骨骨折等嚴重傷害，經送財團法人長庚紀念醫院嘉義分
    院急救，到院前即因顱內出血而於到院前死亡（起訴書誤為送醫後不治死亡）。
    乙○○於本件車禍發生後，以手機撥打電話報警處理（起訴書誤為委託路人報警
    ），並於有偵查犯罪職權之機關或公務員查知犯人前，向至現場處理之嘉義縣警
    察局水上分局新埤派出所警員戊○○自首及陳稱其為肇事者及肇事經過，並願接
    受裁判。
二、案經臺灣嘉義地方法院檢察署檢察官相驗後自動檢舉及郭許紅棗之夫丙○○訴由
    該署檢察官偵查起訴。
    理  由
一、訊據被告乙○○固對於右揭時、地駕車與被害人郭許紅棗發生車禍致被害人死亡
    之等情坦承不諱，惟矢口否認有何過失（初於審理庭調查證據程序中，否認有過
    失，但於進行言詞辯論時，又坦承未減速慢行而有過失，惟依據被告選任辯護人
    辯護之內容，被告應係否認其有過失），並辯稱：當時並未超速，係被害人突然
    違規提前左轉，侵入被告行向車道，因此，被告無從防範本件車禍之發生，且本
    件車禍經台灣省嘉雲區行車事故鑑定委員會與台灣省車輛行車事故覆議委員會鑑
    定之結果，均認在此情況下，被告並無過失云云。經查：
  （一）本件車禍發生之現場並非劃雙黃實線（禁止超車線）之轉彎路段，而係劃單
        黃虛線之行車分向線之直線路段，此有道路交通事故調查報告表一份及現場
        照片一張在卷可稽（見相驗卷第八頁、第二三頁），並經證人即現場處理之
        警員戊○○證述屬實（見本院卷審判筆錄第一三頁），因此，檢察官認肇事
        地點為劃雙黃線，且為轉彎路段，應有誤會，此先予敘明。
  （二）被告行經肇事現場，未注意車前狀況，減速慢行，採取必要之安全措施，因
        而肇事致被害人死亡之事實，除據證人即告訴人丙○○、證人即被害人家屬
        郭寶良證述在卷外，復有道路交通事故調查報告表一份、現場及車損照片照
        片四十四張附卷（相驗卷第一七至二四頁、第四四至四八頁及本院卷）足憑
        。又被害人確因本件車禍發生死亡結果，亦經臺灣嘉義地方法院檢察署檢察
        官督同檢驗員相驗屬實，製有勘驗筆錄、相驗屍體證明書、驗斷書及財團法
        人長庚紀念醫院嘉義分院診斷證明書各一份附卷（見相驗卷第六頁、第二五
        至三一頁、第三六頁）可按。
二、雖被告以前開情詞置辯，並舉證人甲○○之證詞及台灣省嘉雲區行車事故鑑定委
    員會、台灣省車輛行車事故覆議鑑定委員會之鑑定意見書為憑，惟查：
  （一）被告係以約五十公里時速行經肇事地點，業據其於偵、審中供承在卷，而事
        故路段之時速限制為五十公里，復經證人即嘉義縣警察局水上分局新埤派出
        所警員戊○○到庭結證無訛（見本院卷第十二頁訊問筆錄），並有前開道路
        交通事故調查報告表一份在卷可憑，足見被告於車禍發生前，係以接近速限
        之速度駕駛前進，並未減速慢行。
  （二）被害人所騎乘之腳踏車於車禍後之倒地位置係在被告行向之車道，前輪距離
        道路邊緣零點八公尺，後輪距離道路邊緣約一點六公尺，被告行向車道寬約
        九公尺，被害人所載洋香瓜、水桶、袋子（現場圖誤書為帶子）散落之地點
        主要分布於距離行車分向線約三點三公尺處，而被告所駕駛之自小客車車禍
        後停放之位置，右側前、後輪距離道路邊線分別六點四公尺、六點一公尺，
        左側前後輪距離道路分向線均為０點五公尺，右前方向燈掉落，掉落之位置
        距離右前輪約一點一公尺，距離道路邊線約五點五公尺，此有前開道路交通
        事故現場圖一份在卷可參（見相驗卷第七頁）；又被告所駕駛之自小客車右
        前方保險桿脫落，引擎蓋前方靠近中央處有凹痕，引擎蓋上方有擦痕，右前
        擋風玻璃破裂，右側雨刷受損，被害人之腳踏車則係在右側鏈條蓋有撞擊凹
        痕，左後方之腳踏車支架，往右側彎曲，把手往左彎曲，前輪除鋼絲斷裂外
        ，並無明顯之撞擊痕等情，有勘驗筆錄一份及車損照片十三張足憑（見相驗
        卷第二五頁、第四四至四八頁）；另被害人所受之傷勢主要集中於背面，包
        括後頭部有撕裂傷，背、腰部均有擦、挫傷，表皮剝落，有驗斷書一份及屍
        體照片四張在卷可查（見相驗卷第二七至二九頁、第四九至五０頁），是由
        上開現場、車損狀況及被害人身體所呈現傷勢觀之，本件車禍發生情形，應
        係被告所駕駛之自小客車右前側撞擊被害人腳踏車右側近中央座墊部位，被
        害人遭撞擊後彈起，身體背部撞及該自小客車之右側擋風玻璃，造成該自小
        客車右側擋風玻璃、雨刷毀損，而被害人之後腦、背、腰部亦因而受有前開
        傷勢，而此亦與證人甲○○證述：被害人騎腳踏車左轉進入被告行向車道，
        因而遭被告所駕駛之自小客車撞擊之情節相符。證人丙○○、郭寶良雖質疑
        被害人係遭被告駕車由後撞擊，然此與前開客觀證據所顯示之狀況、證人甲○○之證詞均不符，尚難採信。
  （三）被告於檢察官進行勘驗時，自承係在現場圖第一手套位置往南約四點八公尺
        處見到被害人，有勘驗筆錄一份在卷可參（見相驗卷第二五頁），而被害人
        所載水桶、洋香瓜、袋子之主要散落地，距離第一手套位置約有一四點四公
        尺，有前開交通事故現場圖一份可憑，因此，被告發現被害人接近道路中央
        分隔線時，距離被害人尚有十公尺左右；又依據前述，本件車禍發生之地點
        約在被告行向車道之中央處，非在行車分向線附近，被害人腳踏車前輪並無
        明顯之撞擊痕跡，且被告所駕駛之自小客車非在靠行車分向線之左側，而係
        右側車頭部位撞及被害人所騎乘之腳踏車，足見在車禍發生當時，被害人已
        騎乘腳踏車通過被告行向車道之大半；參以被害人為一年近七旬之老婦（二
        十六年八月六日生），衡情，騎乘腳踏車之速度應不快，故綜合上情觀之，
        自被告發現被害人接近道路中央分隔線迄發生本件車禍之間，被告非無時間
        採取必要之安全措施（例如：按鳴喇叭、閃燈或者煞車減速）以警告被害人
        勿繼續騎乘進入被告行向車道。另證人甲○○於本院審理時證稱：其駕車行
        駛在被告所駕駛之自小客車後方，距離約五米六左右，見到被害人腳踏車時
        ，腳踏車位置約在中央行車分隔線處，後來見到被告所駕駛之自小客車右側
        好像因撞到垃圾而有東西飛出時，才見到被告煞車等語（見本院審判筆錄第
        一九頁）、於偵查中更證稱：被告係在撞到（被害人）後才煞車等語（見相
        驗卷第六二頁），參以現場未發現有煞車痕、刮地痕之情，業經證人戊○○
        結證屬實（見審判筆錄第九頁），並有事故現場圖在卷可憑，足見被告係在
        撞及被害人之腳踏車後始有煞車之動作，被告辯稱：其發現被害人在行車分
        隔線附近即緊急煞車云云，並不可採，被告於發現被害人騎乘腳踏車行駛在
        行車分向線附近之車前狀況時，並未減速接近，或按鳴喇叭、閃大燈警告被
        害人等情，應足認定。
  （四）又被害人原係騎乘腳踏車行駛於嘉四九線縣道（麻太路）南向北車道，被害
        人未達交岔路口前，即接近道路中央之行車分向線，後來駛入同道路被告行
        向車道，因而與被告所駕駛之自小客車發生碰撞之情，業經被告供述在卷，
        核與證人甲○○所證述之情節大致相符，雖證人丙○○、郭寶良以被害人日
        常作息及耕作地點推論被害人不可能提前左轉，逆向駛入被告行向車道，且
        洋香瓜、手套等物係由麻太路與通往舊埤里之交岔路口往南散落，因而認為
        本件車禍發生之地點應係在該交岔路口，惟證人丁○○、甲○○及戊○○均
        證稱：本件車禍發生之地點非在前開交岔路口，而係在該交岔路口往南處等
        語（分見本院審判筆錄第六頁、第九頁、第二０頁）；且依據現場照片及事
        故現場圖所示（見相驗卷第七頁、第一七至二二頁），被害人所搭載之洋香
        瓜、袋子、水桶等物，於車禍發生後，主要之散落地並非在該交岔路口，而
        係集中在距離交岔路口十餘公尺處，並無證人丙○○、郭寶良所稱由交岔路
        口開始散落洋香瓜之情事；又證人戊○○證稱：道路交通事故現場圖（及檢
        察官勘驗筆錄）所指之『手套』，是遺留在現場，其認為是被害人的，未移
        動，亦未扣案等語（見審判筆錄第一四頁），因此，該『手套』是否確係被
        害人遭被告駕駛自小客車撞擊後所遺留，本院已無從查證，遑論據此論斷該
        「手套」掉落處（部分位於交岔路口）為車禍發生地點；至於證人丙○○、
        郭寶良所指被害人日常作息與工作地點等項，或可作為被害人行進路線之參
        考，然證人郭寶良亦證稱：被害人之住處位於往舊埤里之產業道路，其無法
        找到人確認被害人車禍發生前之行蹤等語（見審判筆錄第三二至三三頁），
        並有其所繪製之肇事地點簡繪圖可參（見偵卷第五二頁），足見證人戊○○
        、丁○○與甲○○所述之車禍發生地點，距離被害人返家須通過之交岔路甚
        近，當在被害人日常活動之範圍，證人丙○○、郭寶良徒以被害人日常作息
        推論被害人不可能未至前開交岔路口即左轉，其證據之證明，尚嫌薄弱，且
        與相關證人證述及客觀證據顯示之情況不符，難以採信，因此，本件車禍之
        發生地點應非在前開交岔路口，而係在該交岔路口往南約十餘公尺處，且被
        害人有搶先提前左轉，逆向斜穿道路之情事。
三、按汽車行駛時，駕駛人應注意車前狀況，並隨時採取必要之安全措施，道路交通
    安全規則第九十四條第三項定有明文。被告於前揭時、地駕駛汽車自應注意遵守
    上開規定，且依當時情況係舖有柏油之直路，無缺陷、障礙物，雖當時為夜間，
    無照明，視線未佳，有前開道路交通事故調查報告表可考，然如前所述，被告於
    發現被害人騎乘腳踏車在道路中央行車方向線附近行駛之車前狀況時，既仍有時
    間為必要之安全措施（例如：按鳴喇叭、閃大燈或減速接近）以警告被害人勿進
    入其行向車道，被告於應注意能注意之情形下，竟疏於注意遵守上開規定，猶貿
    然以約五十公里之時速前進，因而撞及嗣侵入其行向車道之被害人所騎乘之腳踏
    車，致肇本件車禍，其有過失甚為灼然，台灣省嘉雲區行車事故鑑定委員會與台
    灣省行車事故覆議鑑定委員會之鑑定意見（鑑定意見書分見相驗卷第七六頁、第
    八二頁）未斟酌上情，遽爾認定被告並無肇事因素，應有未洽，為本院所不採。
    另按慢車行駛至交岔路口欲左轉彎時，應繞越道路中心處左轉進入右側慢車道行
    駛，此道路交通安全規則第一二五條第五款設有明文，因此，腳踏車（慢車之一
    ）欲左轉時，即須遵守該規定，不得占用來車道搶先左轉。而本件被害人騎乘腳
    踏車占用被害人行向車道，逆向斜穿道路之情，已如前述，顯然被害人騎乘腳踏
    車違反上開規定，當亦為本件車禍之肇事原因，且為主要之肇事因素，被害人與
    有過失，惟被告仍難辭過失之責。又被害人係因本件車禍死亡，已如前述，是被
    告之過失行為與被害人之死亡結果間顯具有相當因果關係。本件事證明確，被告
    犯行洵堪認定。
四、核被告所為，係犯刑法第二百七十六條第一項之過失致人於死罪。又被告肇事後
    ，於其犯行未被發覺前，向到場處理之警員自首即陳稱其為肇事者及肇事經過，
    並願接受裁判之情，業經案發後至現場處理之嘉義縣警察局水上分局新埤派出所
    警員戊○○結證屬實，應依刑法第六十二條前段規定減輕其刑。爰審酌本件車禍
    之發生，被害人之違規行為係主要之肇事因素，被告之過失責任不重，車禍造成
    被害人死亡，對於被害人家屬心理之傷害甚深，被告並無前科，素行尚佳，有台
    灣高等法院被告全國前案查註記錄表一份在卷可參，及被告肇事後未能與被害人
    家屬達成民事調解賠償，賠償被害人家屬損失之犯罪後態度等一切情狀，量處如
    主文所示之刑，並諭知易科罰金之折算標準，以資儆懲。
據上論斷，應依刑事訴訟法第二百九十九條第一項前段，刑法第二百七十六條第一項
、第六十二條前段、第四十一條第一項前段，罰金罰鍰提高標準條例第一條前段、第
二條，判決如主文。
本案經檢察官朱介斌到庭執行職務。
中      華      民      國    九十三    年      六      月     十七     日
                                      臺灣嘉義地方法院交通法庭
                                          審判長  法  官  許兆慶
                                                  法  官  廖政勝
                                                  法  官  林坤志
右正本證明與原本無異。
如不服本判決，應於判決送達後十日內向本院提出上訴狀。
中      華      民      國    九十三    年      六      月     十七     日
                                                  書記官  江芳耀
附錄本案論罪科刑法條：
刑法第二百七十六條第一項
因過失致人於死者，處二年以下有期徒刑、拘役或二千元以下罰金。
